【裁判字號】    89,苗簡,189
【裁判日期】    890621
【裁判案由】    履行契約
【裁判全文】
臺灣苗栗地方法院民事簡易判決  八十九年度苗簡字第一八九號
    原      告  乙○○○○○○.
    被      告  甲○○
右當事人間請求履行契約事件，本院判決如左：
    主      文
被告應給付原告新台幣貳拾萬元及自民國八十九年二月十六日起至清償日止，按週年
利率百分之五計算之利息。
訴訟費用由被告負擔。
本判決於原告以新台幣柒萬元供擔保後，得假執行。
    事      實
甲、原告方面：
一、聲明：求為判決除假執行擔保金額外，如主文所示。
二、陳述：
    兩造於民國八十八年九月一日簽訂不動產專任委託授權書，由被告委託原告代為
    銷售其所有坐落於苗栗縣三灣鄉○○○段三０二及三二九之一地號二筆土地（以
    下稱「系爭土地」），授權期間自八十八年九月八日至八十八年十一月八日止。
    嗣訴外人謝淑嫦與原告接洽欲買受被告所有系爭土地事宜，為確保謝淑嫦與被告
    間買賣契約之履行，原告要求謝淑嫦簽發新台幣（下同）四十萬元之本票交付作
    為定金，迄於八十八年十月十四日謝淑嫦交付四十萬元之現款換回前開本票，原
    告於清點無訛後，即開立四十萬元之定金收據交予謝淑嫦，因謝淑嫦具代書身份
    ，原告將前開定金暫交由其保管，並約定於同年月十六日與被告簽訂不動產買賣
    契約書是時逕將前開定金交付與被告，謝淑嫦依約於簽約時將四十萬元定金交付
    被告收受，惟嗣因謝淑嫦財力不足，無法繼續履約，被告即將四十萬元定金沒收
    。依據兩造所訂立之不動產專任委託授權書第六條規定：「乙方（即原告）收受
    定金後，倘若買方不買，該定金沒入，甲方（即被告）與乙方各半分配（亦即原
    告與被告各分配定金之二分之一）。」茲買方謝淑嫦不願繼續買受被告所有之系
    爭土地，則被告所沒收之定金即應由兩造均分，爰依兩造不動產專任委託授權書
    之約定，訴請被告給付二十萬元之定金及自支付命令繕本送達翌日（即八十九年
    二月十六日）起至清償日止，按週年利率百分之五計算之利息。
三、證據：提出不動產專任委託授權書、不動產買賣契約書、佳旺房地產定金收據及
    本院八十九年訴字第九號民事判決各一件為證，並聲請訊問證人謝淑嫦。
乙、被告方面：
一、聲明：求為判決駁回原告之訴。
二、陳述：
    兩造固曾簽訂不動產專任委託授權書，由被告委託原告代為銷售其所有之系爭土
    地，惟其並未授權原告代為收受定金，嗣經原告仲介後，被告與謝淑嫦於八十八
    年十月十六日簽訂不動產買賣契約，謝淑嫦於簽約是時交付第一期買賣價款四十
    萬元，詎謝淑嫦並未依約給付第二、三期之買賣價款，經被告訴請謝淑嫦給付買
    賣價款，並經鈞院八十九年度訴字第九號判決認為雙方間之買賣契約業經解除，
    惟被告得依雙方之不動產買賣契約約第十條規定，將謝淑嫦所交付之價款全部沒
    收，抵作違約金而告確定，迄被告與謝淑嫦於八十九年四月六日在雙方之買賣契
    約上載明：「買賣雙方同意解除本件買賣契約，土地所有權狀二張由賣方（即被
    告）取回，買方（即謝淑嫦）所付價款新台幣四十萬元正，由賣方沒收，買賣契
    約書於中華民國八十九年四月六日起作廢。」等語，是謝淑嫦所交付者係買賣價
    款而非定金，且因其違約不買，被告已依約沒收無訛，則原告依兩造不動產專任
    委託授權書第六條之規定主張被告應返還二十萬元之定金並法定遲延利息，洵屬
    無理。
三、證據：提出不動產買賣契約書、契約書及協議書各一件為證。
丙、本院依職權調閱本院八十九年度訴字第九號民事卷宗。
    理      由
一、本件原告起訴主張：兩造曾簽訂不動產專任委託授權書，由被告委託原告代為銷
    售其所有系爭土地，嗣訴外人謝淑嫦與原告接洽買受被告所有前開土地事宜，為
    確保謝淑嫦與被告間買賣契約之履行，原告要求謝淑嫦先交付四十萬元之定金，
    原告於收受定金點收無訛後，開立定金收據交付謝淑嫦，並約定前開定金暫交由
    謝淑嫦保管，於八十八年十月十六日與被告簽訂不動產買賣契約書時直接交付與
    被告，謝淑嫦依約於簽約時將四十萬元定金交付被告收受，惟嗣因財力不足，無
    法繼續履約，被告即將四十萬元定金沒收。依據兩造所訂立之不動產專任委託授
    權書第六條規定：「乙方（即原告）收受定金後，倘若買方不買，該定金沒入，
    甲方（即被告）與乙方各半分配（亦即原告與被告各分配定金之二分之一）。」
    茲買方謝淑嫦不願繼續買受被告所有之系爭土地，則被告所沒收之定金即應由兩
    造均分，爰依兩造不動產專任委託授權書之約定，訴請被告給付二十萬元之定金
    並法定遲延利息。
二、被告則以：被告固曾委託原告代為銷售其所有之系爭土地，惟其並未授權原告代
    為收受定金，嗣經原告仲介後，被告與謝淑嫦於前開時、地簽訂不動產買賣契約
    ，謝淑嫦於簽約是時交付第一期買賣價款四十萬元，詎謝淑嫦並未依約給付第二
    、三期價款，經被告訴請謝淑嫦給付買賣價款，並經本院八十九年度訴字第九號
    判決認為雙方間之買賣契約業經解除，惟被告得依雙方之不動產買賣契約約第十
    條規定將謝淑嫦所交付之價款全部沒收，抵作違約金而告確定，迄被告與謝淑嫦
    於八十九年四月六日在雙方之買賣契約上載明：「買賣雙方同意解除本件買賣契
    約，土地所有權狀二張由賣方（即被告）取回，買方（即謝淑嫦）所付價款新台
    幣四十萬元正，由賣方沒收，買賣契約書於中華民國八十九年四月六日起作廢。
    」等語，是謝淑嫦所交付者係買賣價款而非定金，且因其違約不買，已經被告依
    約全數沒收，則原告依兩造不動產專任委託授權書第六條之規定主張被告應返還
    二十萬元之定金並法定遲延利息，洵屬無理等語，資為抗辯。
三、查原告主張兩造曾簽訂不動產專任委託授權書，由被告委託原告代為銷售被告所
    有之系爭土地，嗣於八十八年十月十六日，被告經由原告介紹與謝淑嫦訂立不動
    產買賣契約，並於簽約是日收受謝淑嫦所交付之四十萬元，惟因謝淑嫦資力不足
    ，無法繼續履約買受被告所有之系爭土地，前開不動產買賣契約業經解除，謝淑
    嫦所交付之四十萬元概由被告沒收之事實，業據其提出不動產專任委託授權書、
    不動產買賣契約書及本院八十九年度訴字第九號民事判決等件為證，且為被告所
    不爭執，自堪信原告此部分之主張為實在。
四、原告另主張其於八十八年十月十四日代被告收受謝淑嫦所交付四十萬元之定金，
    並於點收無訛後開立定金收據交付謝淑嫦，惟其將前開定金暫交還謝淑嫦保管，
    另約定於同年月十六日與被告簽約是時直接交付與被告，謝淑嫦已依約交付四十
    萬元定金與被告收受之事實，業據其提出佳旺房地產定金收據及不動產買賣契約
    書等件為證，至被告雖抗辯其並未授權原告代為收受定金云云。惟依兩造所簽訂
    不動產專任委託授權書第五條規定載明：「為有效掌握商機，乙方（即原告）代
    理銷售期間，甲方（即被告）授權乙方得代為收受訂金，乙方已受訂金，如因甲
    方之故，無法於合約有效期間內簽訂買賣契約，本契約自動順延十五日，買方與
    乙方如有發生損失，費用概由甲方負責。」等語，此有該不動產專任委託授權書
    附卷足稽，而被告就該委託授權書之真正，且親自於其上簽名等情均不爭執，復
    據證人謝淑嫦結證稱：「在八十八年十月十四日簽約前幾日，原告對我說要我簽
    四十萬本票給他當定金，在我簽完本票三、四天後，我籌到四十萬元現金交付給
    原告，原告就將前開之四十萬元本票還我，我並當場撕毀，原告並交付定金收據
    予我，因為我本身是代書，原告表示四十萬元要我保管直接交給被告，但我如果
    非代書，原告不會將四十萬元還給我。」、「（本院問：原告當初有無說過該四
    十萬為何？）原告曾說是定金還有斡旋金。」、「（本院問：你是否知本件四十
    萬均為定金，如果契約履行即轉為買賣價款之一部分？）本件即為如此。」各等
    語綦詳（見本院八十九年六月八日言詞辯論筆錄），此有被告所不爭之定金收據
    在卷可按，至原告於收受定金後，雖暫交還謝淑嫦保管，惟此並無解於原告已代
    被告收受定金之實，則被告上開所辯尚非足採，原告此部分之主張堪信為真實。
五、按定金除當事人另有訂定外，契約因可歸責於付定金當事人之事由，致不能履行
    時，定金不得請求返還，民法第二百四十九條第二款定有明文。本件被告另辯稱
    謝淑嫦所交付者係買賣價款而非定金云云。惟按契約應以當事人立約當時之真意
    為準，而真意何在，又應以過去事實及其他一切證據資料為斷定之標準，不能拘
    泥文字致失真意，最高法院著有三十九年台上字第一０五三號判例足資參照。經
    查，被告與謝淑嫦所簽訂之不動產買賣契約書第二條第一款固載明：「付款期限
    及移交不動產方法：本約簽訂時，甲方（即買方謝淑嫦）應付乙方（即被告）價
    款之一部份計新台幣四十萬元正（含定金）乙方亦即日親收足訖。」及第十條載
    明：「本約簽訂後，倘甲方不買或不按約定日期付款，經乙方定期催告仍不給付
    時，願將既付價款全部由乙方無條件沒收，抵作違約金，並解本約。」各等語，
    此有該不動產買賣契約書在卷可按，且為兩造所不爭執，自堪信實在。惟查，謝
    淑嫦於簽約是時交付被告之款項，即係原告代被告收受之四十萬元定金等情，已
    如前述，堪認謝淑嫦所交付被告之第一次款項概屬定金而未包含其他價款，又嗣
    因付定金當事人即買方謝淑嫦之事由，致不能繼續履約買受被告所有之系爭土地
    ，而被告亦依前開買賣契約第十條之規定，沒收謝淑嫦所既付之定金，則被告辯
    稱未曾收受謝淑嫦所交付之定金云云，要非足採。
六、查原告依與被告間之委任契約，將所收受之定金交由被告收訖後，因可歸責於買
    方謝淑嫦之事由，致不能繼續履行與被告間之買賣契約，由被告將收受之定金全
    數沒收等情，業如前述，從而，原告依不動產委託買賣授權契約之法律關係，訴
    請被告給付二十萬元並法定遲延利息，於法尚無不合，所訴應予准許。又原告陳
    明願供擔保，聲請宣告假執行，經核亦無不合，爰酌定相當之擔保金額，併准許
    之。
七、本件判決之基礎已臻明確，兩造其餘攻擊方法及舉證，核與判決結果無影響，爰
    不另一一論述，併此敘明。
據上論結，原告之訴為有理由，依民事訴訟法第七十八條、第三百九十條第二項，判
決如主文。
中      華      民      國    八十九    年      六      月    二十一    日
                                  臺灣苗栗地方法院苗栗簡易庭
~B法      官  高  敏  俐
右為正本係照原本作成。
如對本判決上訴，須於判決送達後廿日內向本院提出上訴狀。
~B法院書記官  陳  蕙  楠
中      華      民      國    八十九    年      六      月    二十一    日


司法院資訊處製作；財團法人民間司法改革基金會備份。
